最高法院刑事判決　　　　　　九十六年度台上字第二六七六號
上　訴　人　甲○○
上列上訴人因違反藥事法案件，不服台灣高等法院高雄分院中華
民國九十六年二月二十六日第二審更審判決（九十五年度上更(二)
字第三○七號，起訴案號：台灣屏東地方法院檢察署八十九年度
偵字第二九四號），提起上訴，本院判決如下：
    主  文
原判決撤銷，發回台灣高等法院高雄分院。
　　理　由
本件原判決認定：上訴人甲○○明知Aminophenazone（解熱鎮痛
劑）及Dipyrone均經政府公告為禁藥，不得使用，竟基於概括之
犯意，自民國八十六年七月底起至八十七年七月下旬某日止，在
屏東縣潮州鎮○○路二十五巷七號等處，連續為張秋愛施打Amin
ophena zone（解熱鎮痛劑）及 Dipyrone，而無償轉讓禁藥多次
。嗣張秋愛於八十七年七月二十六日十七時許，在上址二樓，因
施打禁藥Aminophenazone、Dipyrone及飲酒過量導致呼吸衰竭死
亡。其後經警於八十八年四月二十九日前往同鎮○○路一六○號
上訴人住處搜索，並扣得含有Aminophenazone及Dipyrone殘留之
針筒三支等情。因而撤銷第一審之判決，改判仍論處上訴人連續
明知為禁藥而轉讓罪刑，固非無見。
惟查：(一)、採為判決資料之證據，必須與認定事實相適合，故與
犯罪事實不生關係之證據，即不足為自由判斷之資料。原判決認
上訴人有為張秋愛施打Aminophenazone、Dipyrone針劑之轉讓禁
藥犯行，無非係以張秋愛尿液中所含禁藥Aminophenazone、Dipy
rone與在上訴人住處搜得之針筒含有相同之成分殘留，及林坤松
、張碧霞、白富國等之證述，為其論據（見原判決第三頁第二十
至二四行、第五頁第五至十行）。然其事實欄記載「張秋愛於八
十七年七月二十六日十七時許，在屏東縣潮州鎮○○路二十五巷
七號二樓，因施打禁藥Aminophenazone、Dipyrone及飲酒過量導
致呼吸衰竭死亡」，似認張秋愛死亡當日係自行施打上開禁藥針
劑。而張秋愛係於死亡翌日下午三時三十分經解剖屍體時，始摘
取其臟器及採取尿液送請鑑驗有無藥物反應（見相驗卷第十七頁
、第一○四頁，更(二)卷第五三頁）。如果無訛，張秋愛尿液經檢
驗有上開禁藥反應，是否其自行施打所致？能否據為上訴人「自
八十六年七月底起至八十七年七月下旬某日止」有連續為張秋愛
施打上開禁藥針劑之不利論證？已非無疑。且在上訴人住處查扣
之針筒，係於張秋愛死亡逾九個月後，始在上訴人之住處搜索查
扣，其既非於發現張秋愛死亡處同時被查獲，能否以該針筒驗出
上開禁藥成分殘留，即推認上訴人有為張秋愛施打上開禁藥針劑
？亦非全無研酌餘地。而林坤松在原審前審固證稱：「八十六年
我看到被告（上訴人）在海產店為被害人打針」（見原判決第二
頁第二十至二一行），張碧霞在偵查中亦證述：「她（指張秋愛
）告訴我她是注射減肥，但我常看她精神恍惚，她曾跟我說生產
後子宮發炎，甲○○有給他注射東西」、「張秋愛先稱打針減肥
，我責問她不該打針，她才改稱因子宮發炎」（見原判決第二頁
第十三至十九行），暨白富國在偵查中供證：「她（張秋愛）精
神恍惚，問她說在減肥，並說是甲○○幫他打的」（見原判決第
二頁末行至次頁首行）各等語。惟上開禁藥之藥理作用，依行政
院衛生署醫事審議委員會鑑定書所載，均為消炎鎮痛解熱劑（見
上訴卷第一○二頁）；Aminophenazone之適應症，依該署函覆原
審檢送之附件所列，為神經痛、關節痛、風溼痛之解熱鎮痛（見
更(一)卷第六四頁）；高雄醫學大學附設中和紀念醫院亦函覆原審
謂：上開禁藥不具減少體脂肪之作用（見前引卷第一二四頁）。
則即令張碧霞、白富國證述曾聽聞張秋愛告以上訴人有為其施打
減肥針劑，及林坤松證述曾見上訴人為張秋愛打針，因或與上開
禁藥之使用效能不符，或未能具體指證該針劑之名稱、種類、效
用，能否遽採為上訴人有為張秋愛施打Aminophenazone、Dipyro
ne禁藥針劑之判斷基礎？亦待斟酌。原審未詳加調查釐清，即逕
採為判決之基礎，自嫌速斷。(二)、藥事法第八十三條第一項之轉
讓禁藥罪，以行為人明知為禁藥而轉讓為要件。所謂明知，係指
刑法第十三條第一項確定之故意而言，亦即行為人主觀上須認識
其為禁藥而故為轉讓，始成立轉讓禁藥罪。此項構成要件，自應
於事實欄內為詳實之記載，然後於理由內說明其憑以認定之證據
，方稱適法。原判決論處上訴人明知為禁藥而轉讓罪刑，固於事
實欄記載上訴人明知Aminophenazone及Dipyrone均經政府公告為
禁藥，不得使用等情；然理由欄內對於上訴人究如何明知Aminop
henazone及Dipyrone為禁藥一節，則悉未說明論列，理由已嫌欠
備。又原判決認定上訴人自八十六年七月底至八十七年七月下旬
某日止，連續為張秋愛施打Aminophenazone及Dipyrone，而多次
無償轉讓該禁藥予張秋愛。理由中雖依張碧霞、林坤松、羅伊鈞
、白富國之證詞，據以論斷上訴人確有為被害人施打上開藥物之
行為，然就所認上訴人「自八十六年七月底起至八十七年七月下
旬某日止，在屏東縣潮州鎮○○里○○路二十五巷七號等處，連
續為張秋愛施打Aminophenazone（解熱鎮痛劑）及Dipyrone多次
」之連續轉讓禁藥犯行，關於前揭時間、地點之認定，亦未說明
所憑之依據，同有判決理由不備之可議。上訴意旨指摘原判決不
當，非無理由，應認仍有發回更審之原因。
據上論結，應依刑事訴訟法第三百九十七條、第四百零一條，判
決如主文。
中　　華　　民　　國　九十六　年　  五 　 月   十七 　日
                      最高法院刑事第十庭
                          審判長法官  陳　世　雄
                                法官  魏　新　和
                                法官  吳　信　銘
                                法官  徐　文　亮
                                法官  洪　昌　宏
      本件正本證明與原本無異
                                      書  記  官
中　　華　　民　　國　九十六　年　  五 　 月  二十四  日
                                                     m
